臺灣高等法院民事判決
108年度重上字第141號
上   訴   人  邱蓮香
兼法定代理人  翁志成
上 二人共 同
訴 訟代理 人  戴嘉志律師
被  上訴  人  板信商業銀行股份有限公司

法 定代理 人  張明道
訴 訟代理 人  林書玄
訴 訟代理 人  賴盛星律師
複   代理 人  蔡育英
上列當事人間請求確認債權及抵押權不存在等事件，上訴人對於
中華民國108年1月8日臺灣新北地方法院106年度重訴字第829號
第一審判決提起上訴，本院於109年9月23日言詞辯論終結，判決
如下：
    主      文
上訴駁回。
第二審訴訟費用由上訴人負擔。
    事實及理由
壹、程序部分：
一、被上訴人法定代理人原為劉炳輝，於民國109年7月8日變更
    為己○○，業據其具狀聲明承受訴訟，並提出公司變更登記表
    為憑（見本院卷一第653頁至第660頁），核無不合，應予准
    許。
二、按不變更訴訟標的，而補充或更正事實上或法律上之陳述者
    ，非為訴之變更或追加，民事訴訟法第256條定有明文。查
    本件上訴人乙○○、丁○○（以下單指一人時逕稱其名，合稱上
    訴人）在原審依民法第767條規定，請求：㈠確認兩造間於10
    4年6月1日簽署之個人借貸契約債權不存在。㈡確認被上訴人
    就乙○○所有如原判決附表一所示不動產（下稱系爭不動產）
    所設定，經新北市板橋地政事務所分別於101年5月30日以板
    登字第141230號、102年5月20日以板登字第145830號收件，
    並分別於同日登記完畢擔保債權總金額新幣（下同）840萬
    元之最高限額抵押權所擔保之債權不存在。㈢被上訴人應將
    上開101、102年最高限額抵押權設定登記予以塗銷（見原審
    卷㈣第95頁）。嗣於上訴程序中，將上開聲明更正為：㈠確認
    乙○○與被上訴人間個人借貸契約書（契約書編號：104-50）
    所載之借貸契約債權（下稱系爭借款債權）不存在。㈡確認
    丁○○與被上訴人間個人借貸契約書（契約書編號：104-50）
    所載之保證債權（下稱系爭保證債權）不存在。㈢確認被上
    訴人就乙○○所有系爭不動產所設定，經新北市板橋地政事務
    所先於101年5月30日以板登字第141230號辦理設定抵押權，
    再於102年5月20日以板登字第145830號辦理權利價值變更，
    擔保債權總金額840萬元之最高限額抵押權所擔保之債權（
    即兩造間於104年6月1日簽署之個人借貸契約債權，下稱系
    爭最高限額抵押權所擔保之債權）不存在。㈣被上訴人應將
    系爭最高限額抵押權設定登記及權利價值變更登記（下稱系
    爭最高限額抵押權登記及權利價值變更登記）予以塗銷（見
    本院卷一第497頁至第498頁），僅係就原起訴聲明㈠及㈡之債
    權及抵押權予以特定，核屬不變更訴訟標的而補充事實上之
    陳述，揆諸首揭規定，自非為訴之變更或追加，合先敘明。
貳、實體方面：
一、上訴人主張：系爭不動產為乙○○所有，乙○○於91年間因腦中
    風病變致腦梗塞後遺症及失智症，於101年至104年期間已喪
    失管理處分自己財產的能力。詎訴外人即乙○○之女兒翁莉苗
    利用照護乙○○之便，冒用乙○○名義，委託訴外人即地政士洪
    本源向被上訴人承辦人員即訴外人戊○○交涉，於101年5月2
    日以訴外人即洪本源之配偶林慧凌為連帶保證人，由翁莉苗
    在借款契約書偽簽「乙○○」之簽名、盜蓋「乙○○」之印文，
    冒用乙○○名義，向被上訴人詐取貸款，並於101年、102年間
    設定系爭最高限額抵押權登記及權利價值變更登記。104年5
    月間因戊○○調職、林慧凌拒絕再任乙○○之連帶保證人，丁○○
    為免系爭房地遭被上訴人查封拍賣，乃在甲○○催促下，在系
    爭借款契約書上簽名擔任保證人。乙○○嗣於106年5月16日經
    原法院裁定受監護宣告，並指定丁○○為其監護人。則系爭土
    地於101年、102年間設定系爭最高限額抵押權登記及權利價
    值變更登記，乙○○於104年6月1日在個人借款契約書（下稱
    系爭借款契約書）「借款人」欄位按捺指印，均係乙○○於無
    意識狀態所為，依民法第75條後段規定均屬無效。又丁○○雖
    同意擔任系爭借款債權之保證人，然因系爭借款債權不存在
    ，則系爭保證債權亦不存在。從而，系爭借款債權、保證債
    權、最高限額抵押權均不存在，且系爭最高限額抵押權及權
    利價值變更之登記對乙○○就系爭不動產所有權行使造成妨害
    ，爰依民法第767條第1項之規定，請求：㈠確認兩造間於系
    爭借貸契約債權不存在。㈡確認被上訴人就乙○○所有系爭不
    動產所設定，經新北市板橋地政事務所分別於101年5月30日
    以板登字第141230號、102年5月20日以板登字第145830號收
    件，並分別於同日登記完畢擔保債權總金額840萬元之最高
    限額抵押權（即系爭最高限額抵押權登記及權利價值變更登
    記）所擔保之債權不存在。㈢被上訴人應將系爭最高限額抵
    押權登記及權利價值變更登記予以塗銷。原審為上訴人敗訴
    之判決，上訴人聲明不服，提起上訴，並上訴聲明：㈠原判
    決廢棄。㈡確認乙○○與被上訴人間之系爭借款債權不存在。㈢
    確認丁○○與被上訴人間之系爭保證債權不存在。㈣確認系爭
    最高限額抵押權所擔保之債權不存在。㈤被上訴人應將系爭
    最高限額抵押權登記及權利價值變更登記予以塗銷。
二、被上訴人則以：乙○○雖於106年5月16日經原法院裁定受監護
    宣告，惟其於101年起至104年期間之意思表示能力並未完全
    喪失，故其每年向伊申辦1年期週轉性貸款，而辦理系爭最
    高限額抵押權登記及權利價值變更登記均為有效，故伊乃依
    其申貸撥款。又伊與乙○○對保及辦理抵押權設定時，或有乙
    ○○子女（即翁莉苗或丁○○）或有孫子女（丙○○、翁茂展）在
    場陪同，故乙○○絕無可能係於意思表示能力完全喪失情況下
    完成上揭行為。更遑論丁○○乃系爭借款契約書之保證人，並
    同時在「見證人」、「保證人」身分欄位簽名、用印。丁○○
    於伊完成貸款後，主張翁莉苗、洪本源、林慧凌、戊○○、甲
    ○○等人（下合稱翁莉苗等人）係冒用乙○○名義，由翁莉苗偽
    簽「乙○○」之簽名、盜蓋「乙○○」之印文，或謂乙○○係遭脅
    迫或不詳之方法強制在系爭借款契約上按捺指印，向伊詐貸
    款項各節，均悖於常情，殊無足採。且丁○○對翁莉苗等人提
    出刑事詐欺、偽造文書罪等告訴，亦經檢察署處分不起訴確
    定等語，資為抗辯。並答辯聲明：上訴駁回。
三、經查，系爭不動產為乙○○所有，於101年、102年間設定系爭
    最高限額抵押權登記及權利價值變更登記，該抵押權設定契
    約書上有「乙○○」之簽名及印文。104年6月3日個人借款契
    約書（即系爭借款契約）上「立約人」、「借款人」、「擔
    保物提供人」欄位及撥款申請書「申請人」欄位均有乙○○之
    指印，指印旁有「見證人」等字，丁○○、翁莉苗二人在下方
    簽名及用印。丁○○、翁莉苗並提出其個人身分證影本予被上
    訴人存查。丁○○同意擔任系爭借款契約之保證人，並在系爭
    借款契約書「一般保證人」欄位上簽名用印，丁○○並提供所
    得扣繳免扣繳憑單予被上訴人查驗。被上訴人已依借款契約
    書暨撥款申請書核撥貸款。被上訴人嗣於106年間以乙○○本
    件借款債權屆期未清償，向原法院聲請拍賣系爭不動產，經
    原法院以106年度司拍字第654號裁定准予拍賣在案等情，有
    土地登記第一類謄本、建物登記第一類謄本、新北市地籍異
    動索引、乙○○放款主檔查詢單、他項權利證明書、撥款申請
    書、104年6月1日借款申請書暨客戶基本資料表在卷足稽（
    見原審卷一第41頁至第44頁、第123頁至第125頁、第137頁
    至第140頁、第153頁、第462頁至第486頁、原審卷二第49頁
    至第71頁、本院卷二第31頁至第41頁），且為兩造所不爭執
    （見本院卷一第42頁、第502頁至第503頁、本院卷二第47頁
    ），自堪信真實。
四、上訴人主張：乙○○於101年5月至104年6月期間已喪失管理處
    分自己財產的能力。故系爭土地於101年、102年設定系爭最
    高限額抵押權登記及權利價值變更登記，104年6月間乙○○在
    系爭借款契約書「借款人」欄位按捺指印，乙○○已喪失管理
    處分自己財產的能力，依法均屬無效云云，惟為被上訴人所
    否認，並以前詞置辯，玆查：　
　  ㈠按未滿7歲之未成年人及受監護宣告之人，無行為能力。無
      行為能力人之意思表示，無效；雖非無行為能力人，而其
      意思表示，係在無意識或精神錯亂中所為者亦同，此觀民
      法第13條第1項、第15條、第75條規定自明。上開規定旨
      在兼顧表意人權益及交易安全，成年人如未受監護宣告，
      除有心神喪失、無意識或精神錯亂而達喪失意思能力程度
      之情形外，所為之法律行為尚非無效。又所謂無意識，係
      指全然欠缺意思能力而不能為有效的意思表示而言。準此
      ，表意人行為時如非全然欠缺意思能力，縱不具正常之意
      思能力，亦難謂其意思表示係在無意識中所為（最高法院
      107年度台上字第1790號判決意旨參照）。查乙○○係於23
      年4月23日出生，106年5月16日始受監護宣告，有身分證
      、原法院106年度監宣字第272號裁定暨確定證明書足（見
      原審卷一第45頁至第49頁、第440頁）。乙○○於101、102
      年間辦理系爭最高限額抵押權登記及權利價值變更登記，
      或於104年6月3日辦理系爭借款申貸時（即在系爭借款契
      約書上「立約人」、「借款人」、「擔保物提供人」欄位
      按捺指印）時已成年，尚未受監護宣告，應認有完全行為
      能力。縱認乙○○因患有大腦萎縮性退化，致其為法律行為
      時，意思表示或辨識意思表示效果之能力有所不足，倘未
      達心神喪失、無意識或精神錯亂致喪失意思能力之程度，
      雖事後受監護宣告，亦不影響其為是項法律行為之效力，
      合先敘明。
　　㈡次按依法律之規定，有使用文字之必要者，得不由本人自
      寫，但必須親自簽名。如有用印章代簽名者，其蓋章與簽
      名生同等之效力。如以指印、十字或其他符號代簽名者，
      在文件上，經二人簽名證明，亦與簽名生同等之效力，民
      法第3條定有明文。查：
　　　⒈經審視系爭最高限額抵押權及權利價值變更登記之設定
        契約書暨其他約定書（見本院卷二第31頁至第37頁）作
        成於101年5月29日、102年5月16日。其上均有乙○○印文
        及簽名。參以被上訴人憑以撥款之101年6月1日、102年
        5月21日、103年6月3日個人借款契約書及撥款申請書上
        之「立約人」、「借款人」、「擔保物提供人」及「申
        請人」欄位亦均有乙○○印文及簽名。證人即乙○○女兒翁
        莉苗雖證稱：被上訴人於101、102年、103年3次對保都
        是由伊握著乙○○的手完成簽名云云（見原審卷二第159
        頁至第160頁），惟證人即被上訴人對保人員戊○○並證
        稱：伊於101、102、103年至乙○○住家辦理對保。101年
        伊是第1次去，當天翁莉苗請乙○○從房內出來，伊看到
        乙○○年紀很大，就更謹慎，並跟乙○○說這筆錢是要償還
        妳們的債務，並說這次要借600萬，乙○○就說怎麼借這
        麼多，伊跟乙○○說要拿這間房子（即系爭不動產）做擔
        保，乙○○就說「喔」、「是銀行，又要借錢」。乙○○還
        說怎麼借這麼多，這間房子可是她跟她先生努力打拼來
        的，印象中乙○○好像有說不可以將這房子弄到沒有。對
        保時，乙○○表示她已經忘記她的名字怎麼寫，伊就請翁
        莉苗在旁邊寫乙○○3個字，再請乙○○照著簽名，結果乙○
        ○她自己就慢慢的簽完。第二次對保是為了增貸100萬元
        ，伊到乙○○家中，翁莉苗請乙○○出來，伊就說伯母妳是
        否還記得我，伊板信的，去年有來過，乙○○就說喔，我
        知道，簽名、用印與第一次相同。第三次對保是為了續
        約，丁○○的兒子、女兒、代書助理都在場，伊跟乙○○說
        是為了辦理原貸款的續約，就請乙○○簽名，簽完伊就走
        了。對保時伊有拍照等語（見原審卷二第162頁至第164
        頁），並當庭提出對保時所拍攝之照片（見原審卷二第
        171頁），經審視該照片，乙○○係坐於桌旁，翁莉苗站
        立於右側，乙○○獨自親名，右手握筆之姿勢，甚為端正
        ，精神專注，核與戊○○證述情節相符。再佐以上訴人自
        承乙○○長期以來係一人獨自居住○○市○○區○○路000巷00
        弄00號等情（見原審卷一第189頁、本院卷二第49頁）
        ，可知乙○○斯時應非完全喪失意識力程度。上訴人主張
        、翁莉苗證詞與上開照片不符，且悖於常情，應非事實
        。被上訴人主張：乙○○於101年、102年間為被上訴人設
        定系爭最高限額抵押權登記及權利價值變更登記時，尚
        未完全喪失意思表示之能力乙節，應非子虛。
　　　⒉再審諸系爭借款契約書作成於104年6月3日，該借款契約
        書及撥款申請書上之「立約人」、「借款人」、「擔保
        物提供人」及「申請人」欄位均有乙○○之印文及指印，
        指印旁寫有「見證人」等字，下方經丁○○、翁莉苗二人
        簽名及用印。丁○○、翁莉苗並提供其個人身分證影本予
        被上訴人存查，此為上訴人所不爭執（見本院卷二第48
        頁）。證人即被上訴人承辦甲○○就系爭借貸契約並證稱
        ：伊於104年6月間與乙○○辦理對保時，乙○○看起來很正
        常，且有丁○○、翁莉苗在旁，地點是在銀行營業廳。伊
        起先跟乙○○寒暄，她反應很正常，也有回應。伊跟她說
        今天一樣是辦續約，並請乙○○簽名，一開始翁莉苗先寫
        在旁邊，但因乙○○寫的很慢，翁莉苗就問伊可否只蓋指
        印，伊請示公司核放襄理後，同意由乙○○蓋指印，並請
        丁○○、翁莉苗在指印旁邊簽名、用印，並記載其二人為
        見證人，丁○○、翁莉苗並提供身分證影本等語（見原審
        卷二第66頁、第68頁至第69頁）。丁○○復自承「見證人
        」等字下方之簽名、用印係真正，且其確有提供其身分
        證影本予被上訴人存查。丁○○另在系爭借款契約「一般
        保證人」欄位上簽名及印文，另提出其各類所得扣繳免
        扣繳憑單予被上訴人查驗（見原審卷二第64頁至第65頁
        、第71頁、第73頁），丁○○亦承稱其有擔任系爭借款契
        約保證人之意思（見本院卷二第48頁）。衡情丁○○具大
        專學歷，並在公司擔任主管職務（見本院卷二第48頁）
        ，其母乙○○如已喪失意思表示能力，應無任由乙○○在10
        4年6月3日個人借款契約書上暨撥款申請書上按捺指印
        、或任由他人以強制方式按捺指印之可能，更遑論同意
        擔任系爭借款契約之保證人。準此，乙○○於104年6月間
        應未喪失意思表示能力，其在系爭借款契約書上以指印
        代簽名，經丁○○、翁莉苗二人簽名以為證明，撥諸前開
        說明，已生與簽名同等之效力。　
　　　⒊從而，被上訴人主張系爭最高限額抵押權登記及權利價
        值變更登記設定契約書暨其他約定書上之簽名、用印，
        及系爭借款契約以指印代簽名，已生與簽名同等之效力
        等各節，應屬可信。
　　㈢上訴人執診斷證明書、翁莉苗聲明及承諾書、病歷資料、
      檢查報告單、出院病歷摘要、會診報告單、臺灣大學醫學
      院附設醫院（下稱臺大醫院）回復意見表、財團法人金融
      消費評議中心106年度評字第1193號評議書、翁莉苗承諾
      書、丁○○與戊○○電話錄音譯文、翁莉苗與丁○○通訊軟體li
      ne對話紀錄、新北市政府警察局海山分局106年11月29日
      新北警海治字第1063457358號函暨失蹤人口系統資料報表
      、預防走失手鍊申請者基本資料索引卡（見原審卷一第51
      頁、第199頁至第391頁、本院卷一第97頁至第119頁、第1
      21頁至127頁），據以主張：乙○○自91年起罹患腦中風及
      失智症，101年至104年間已完全喪失意思能力。
　　　本件貸款是翁莉苗等人冒用乙○○名義，由翁莉苗偽簽乙○○
      之簽名、盜蓋乙○○之印文，另以脅迫或不詳之方法強制乙
      ○○按捺指印。本件貸款由翁莉苗主導，被上訴人核撥之貸
      款亦由翁莉苗用以清償其個人債務，且為戊○○所明知，被
      上訴人不得僅因乙○○對保時有其家人在場，即脫免應盡之
      善良管理人注意義務云云，惟查：
　　　⒈乙○○另案主張其於105年9月間，完全喪失意思表示能力
        ，訴請確認其與訴外人王智民間之債權及抵押權不存在
        ，該案法院囑託臺大醫院鑑定乙○○於105年9月間之意思
        表示能力，經該院表示「依據…亞東醫院及長庚醫院之
        病歷資料，邱女士於90年12月31日起，便於亞東醫院神
        經科門診陸續接受治療，當時之診斷包括腦中風和失智
        症；邱女士（即乙○○）於91年8月1日起於長庚醫院接受
        治療，診斷包括腦中風。至於中風後遺症難以就目前病
        歷之紀錄釐清…依據長庚醫院105年10月11日所進行的神
        經行為暨心理學檢查報告可知，邱女士當時之情況為中
        度失智，言語寫字功能已明顯受到影響…根據上述105年
        10月11日之神經行為暨心理學檢查報告可知，邱女士當
        時之心智功能已有缺陷，程度為中度失智（CDR＝2）…已
        幾乎喪失管理處分自己財產的能力」等語，有原法院10
        6年度重訴字第626號民事判決、原法院函、臺大醫院回
        復意見表在卷足參（見原審卷㈣第59頁至第75頁、本院
        卷一第93頁至第97頁），堪認乙○○於105年10月11日已
        完全喪失意思表示之能力，此殆為兩造所不爭執。惟本
        件兩造爭執之乙○○於101年至104年間之意思表示能力，
        則無從依憑上揭臺大醫院意見為認定。
　　　⒉乙○○於106年8月間向財團法人金融消費評議中心申請評
        議，請求確認系爭不動產系爭101年最高限額抵押權不
        存在，惟該中心就乙○○所提供病歷，諮詢2位專業醫療
        顧問，認定「依病歷記錄，病人（按即乙○○）於91年確
        實曾因中風就醫，病歷記載有失語、右側肢體無力，及
        步態不穩，雖然中風有可能會有相當程度的恢復，不過
        以當時病人年紀，再加上病人於96年所作的腦部影像，
        發現有多處小洞性梗塞，且臨床上出現妄想等精神症狀
        ，合理懷疑病人自91年中風後應該還可能有好幾次腦部
        小血管阻塞，這會導致病人的認知功能逐漸退化，雖然
        在101年之前並無心智功能檢查的記錄，但病人極有可
        能在101年已經有失智的情形。雖然可能還沒有達到無
        意識或精神錯亂狀態，但是在事情的思考與判斷應該低
        於同年齡的正常老人」、「1.申請人（按即乙○○）雖在
        90年發生腦中風造成失語症，但是意識清楚。2.申請人
        自94年12月起有幻聽、幻覺、自言自語現象；95年12月
        出現妄想及憂鬱情緒，但至少96年10月30日住院時一直
        都意識清楚，無定向感喪失，甚至已無失語症。3.申請
        人於105年10月11日所做認知功能評估顯示為中度失智
        （臨床失智評估量表2分，簡短智能測驗8分），病歷首
        次出現失智診斷則是在105年11月1日。從申請人所提供
        之資料，僅能確定申請人在105年10月11日已失智；96
        年10月30日之前雖有精神問題，但是並無意識喪失或精
        神錯亂。至於申請人於101年5月30日設定最高限額抵押
        權時的認知功能及意識狀態，依現有資料無法得知」等
        語（見本院卷一第109頁至第111頁），遂駁回乙○○評議
        之申請，有財團法人金融消費評議中心評議書足考（見
        本院卷一第99頁至第111頁），可知上訴人所提相關病
        歷資料、檢查報告單、出院病歷摘要、會診報告單，無
        從判斷乙○○於101年至104年期間之意思能力。
　    ⒊原審依上訴人聲請檢送全部卷證資料，囑託臺大醫院鑑
        定乙○○於101年至104年間之精神狀態及心智情形，經該
        院於107年9月5日以校附醫精字第1074700203號函覆亦
        表示：「無從就醫療門診病歷評估回答個案（即乙○○）
        在101年5月30日抵押借款及104年6月1日簽署個人借貸
        契約時之精神狀態…安排精神鑑定也無法回溯當時之精
        神狀態」等語（見原審卷㈣第9頁、第21頁）。
　　　⒋本院再依上訴人聲請，囑託臺大醫院依臨床經驗鑑定乙○
        ○於101年5月、102年4月，以及104年5月間之意思能力
        及辨識能力，經該院以精神鑑定報告書（見本院卷一第
        339頁至第356-3頁）表示「鑑定結果為：…根據有限之
        病歷記載及鑑定當日所見推估，於民國101年5月、102
        年4月間，…假設邱員女兒（即翁莉苗）所述…為真，邱
        員（即乙○○）之障礙程度不至於導致其無法表達自己不
        想賣房之意願，但其能力顯有不足（見本院卷一第342
        頁）。…民國101年到102年間，邱員（即乙○○）、邱員
        女兒（即翁莉苗）與板信商銀至家中對保與簽訂借貸契
        約書及抵押權設定契約書之期間，據邱員之子女表示，
        其『日常生活自理能力及社會性』之能力持續退化，僅有
        很少之言詞輸出，肚子餓了不會主動講，曾去隔壁家按
        電鈴，但是表達不出需求。據邱員女兒表示當銀行行員
        到家裡時邱員尚能被動與訪客打招呼。據以上情形，邱
        員此時不只無任何工具性日常生活活動之能力外，其日
        常生活活動能力之障礙也愈發嚴重(如盥洗、穿衣、進
        食等)需要照顧者持續協助，當時血管性認知障礙症之
        嚴重度最可能為中度。邱員在『日常生活自理能力及社
        會性』領域之為意思表示、受意思表示能力部分可能已
        達顯有不足，其辨識意思表示之能力亦可能已達顯有不
        足之程度。『經濟活動』能力方面，邱員女兒表示邱員於
        銀行專員到家對保時曾經陳述過『我不要賣厝』。邱員女
        兒後在鑑定醫師向其確認是否邱員實際上有說過該語時
        隨即回答『不確定、不確定時間』。以下本院之判斷先以
        假設此敘述為真確做論述。邱員之障礙程度不至於導致
        其無法表達自己不想賣房之意願(欠缺為意思表示之能
        力)，但其能力顯有不足，亦不至於完全無法理解銀行
        專員到家裡的目的為要討論房地之買賣或抵押之意思(
        欠缺受意思表示之能力)，但其能力顯有不足；另即便
        其能表達自己的想法或是理解他人所表達的意思，其對
        於簽訂貸款契約、抵押權設定契約…的辨識其意思效果
        之能力可能欠缺（見本院卷一第353頁）…。對於邱員女
        兒所稱邱員於銀行專員到家對保時之「我不要賣厝」等
        發言及隨行又否認之情事，與邱員女兒表示民國101年5
        月、102年4月兩次對保期間，當時因須償還己身債務，
        故辦理此樁借款與抵押，簽名時是拉著邱員的手簽的云
        云，本院認為有必要在此呈現，請貴院依職權斟酌。…
        民國104年邱員兒子（丁○○）發現邱員女兒用邱員名義
        貸款並將房地抵押，稱房屋快被法拍後結束於大陸工作
        並回臺處理之時間點，由於缺乏當時邱員家屬對邱員生
        活概況之清楚陳述，且針對104年5月更改保證人之程序
        中邱員之子陳述邱員未到場，故對該時間點邱員之為意
        思表示、受意思表示，及辨識意思表示之合法效果之能
        力方面本院無從做出肯定之判斷（見本院卷一第354頁
        ）」等語，可知臺大醫院再次表明無法僅憑病歷相關資
        料鑑定乙○○於101年5月至104年5月期間之意思能力及辨
        識能力。且其鑑定意見，係以翁莉苗所述為真實為前提
        。又翁莉苗向鑑定人陳述乙○○辦理本件借款、抵押都是
        由其握著乙○○之手簽名乙節，並非事實，已如前述，則
        上開鑑定報告憑其陳述所為之鑑定結論即待商榷，不得
        遽為有利上訴人之認定。況該鑑定報告書亦認乙○○於10
        1年5月、102年4月之意思能力雖有障礙，然未達完全喪
        失（至乙○○於104年6月間之意思能力，臺大醫院則未能
        做出判斷，見本院卷一第354頁）。
　　　⒌末查，丁○○以翁莉苗等人利用乙○○無意思能力，冒用乙○
        ○名義，辦理本件貸款，而對其等提起詐欺、偽造文書
        罪等告訴，經檢察署偵查結果亦認丁○○所為指述，雖有
        翁莉苗自白，惟依相關事證可知乙○○辦理系爭最高限額
        抵押權登記及權利價值變更登記及借款時並未完全喪失
        意思能力，而對翁莉苗等人處分不起訴確定，有臺灣新
        北地方檢察署108年度偵字第29130號不起訴處分書、臺
        灣高等檢察署109年度上聲議字第3443號、第3444號處
        分書在卷可參（見本院卷一第421頁至第465頁），益證
        上訴人主張翁莉苗冒用乙○○名義，委託洪本源向被上訴
        人承辦戊○○勾結，於101年5月2日以林慧凌為連帶保證
        人，由翁莉苗在借款契約書偽簽「乙○○」簽名、用印或
        以不詳方法強制乙○○按捺指印云云，並非事實。
　　㈣綜上，乙○○辦理系爭最高限額抵押權登記及權利價值變更
      登記及系爭借款契約時，其辨識意思表示效果之能力雖有
      不足，惟並非全然喪失意思能力，而非在無意識中所為。
      乙○○所為上揭法律行為均屬有效，系爭借款債權、保證債
      權、系爭最高限額抵押權擔保之債權均有效成立。
五、綜上所述，上訴人提起本件確認之訴，並依民法第767條第1
    項之規定，請求㈠確認乙○○與被上訴人間之系爭借款債權不
    存在。㈡確認丁○○與被上訴人間之系爭保證債權不存在。㈢確
    認系爭最高限額抵押權所擔保之債權不存在。㈣被上訴人應
    將系爭最高限額抵押權登記及權利價值變更登記予以塗銷，
    均為無理由，不應准許。從而原審為上訴人敗訴之判決，並
    無不合。上訴意旨指摘原判決不當，求予廢棄改判，為無理
    由，應駁回上訴。
六、本件事證已臻明確，兩造其餘之攻擊或防禦方法及所用之證
    據，經本院斟酌後，認為均不足以影響本判決之結果，爰不
    逐一論列，附此敘明。
七、據上論結，本件上訴為無理由，判決如主文。 
中　　華　　民　　國　　109 　年　　10  　月　　14　　日
                  民事第五庭   
                      審判長法  官  賴劍毅
                            法  官  楊雅清
                            法  官　陳君鳳
正本係照原本作成。
如不服本判決，應於收受送達後20日內向本院提出上訴書狀，其
未表明上訴理由者，應於提出上訴後20日內向本院補提理由書狀
（均須按他造當事人之人數附繕本）上訴時應提出委任律師或具
有律師資格之人之委任狀；委任有律師資格者，另應附具律師資
格證書及釋明委任人與受任人有民事訴訟法第466 條之1第1項但
書或第2項（詳附註）所定關係之釋明文書影本。如委任律師提
起上訴者，應一併繳納上訴審裁判費。
中　　華　　民　　國　　109 　年　　10　　月　　19　　日

  　　　　　　　　　　　　　書記官  林桂玉
附註：
民事訴訟法第466條之1（第1項、第2項）：
對於第二審判決上訴，上訴人應委任律師為訴訟代理人。但上訴
人或其法定代理人具有律師資格者，不在此限。
上訴人之配偶、三親等內之血親、二親等內之姻親，或上訴人為
法人、中央或地方機關時，其所屬專任人員具有律師資格並經法
院認為適當者，亦得為第三審訴訟代理人。